【裁判字號】    97,台上,4592
【裁判日期】    970918
【裁判案由】    偽造有價證券
【裁判全文】
最高法院刑事判決            九十七年度台上字第四五九二號
上   訴   人  台灣高等法院台中分院檢察署檢察官
上訴人即被告  甲○○
選 任辯護 人  黃翎芳律師
              陳姝樺律師
上列上訴人等因被告偽造有價證券案件，不服台灣高等法院台中
分院中華民國九十四年十一月十七日第二審判決（九十四年度上
訴字第一三三四號，起訴案號：台灣台中地方法院檢察署九十三
年度偵緝字第七八六號），提起上訴，本院判決如下：
    主  文
原判決撤銷，發回台灣高等法院台中分院。
    理  由
本件原判決撤銷第一審關於上訴人即被告甲○○偽造「丙○○」
本票部分之科刑判決，改判諭知被告無罪，並維持第一審判決論
處被告意圖供行使之用，而偽造有價證券累犯罪刑（即偽造黃燕
琴本票部分），駁回被告此部分在第二審之上訴。固非無見。
惟查：一、原判決認定被告累計積欠酒帳新台幣（下同）二十萬
元，於民國九十二年六月間與乙○○以清償十五萬元，每月攤還
五萬元之方式達成和解，乙○○要求被告應覓得第三人共同開立
本票擔保此債務之履行，被告除在原判決附表編號二至四所示本
票上簽寫自己名字外，復基於意圖供行使之用而偽造本票之犯意
，未經其妻黃燕琴同意或授權，接續在同上本票上發票人欄偽造
「黃燕琴」之簽名及指印，交付乙○○以供債務清償之擔保等情
。係以黃燕琴九十二年十一月二十五日偵查中之陳述，資為被告
犯罪之主要證據。然黃燕琴此項陳述，乃「檢察事務官」以黃燕
琴為「被告」身分所為詢問之陳述（九十二年度偵字第一六三八
六號卷第二十一頁），係被告以外之人審判外之供述證據，依刑
事訴訟法第一百五十九條第一項規定，原則上無證據能力，被告
亦主張黃燕琴此陳述不得作為證據（原審卷第五十五頁）。原判
決未說明該審判外陳述何以得例外採為證據之理由，即以黃燕琴
此陳述作為被告犯罪之主要論據，即有未合，並有判決理由不備
之違法。二、刑事訴訟法第三百零八條規定有罪之判決書應記載
犯罪事實，所謂犯罪事實，不僅指犯罪之行為而言，即犯罪之時
間、地點、方法、結果等賦與法律評價而經取捨，符合犯罪構成
要件，足資認定既判力範圍之具體社會事實之事項，亦應依法認
定予以明確之記載，始足為適用法律之依據。原判決事實並未認
定被告偽造上揭本票之犯罪時間、地點，原判決附表亦祇記載偽
造黃燕琴本票之票載發票日而已，則被告於何時、何地偽造及行
使此等本票？皆非明確，依上說明，自不足為適用法律之依據。
三、起訴範圍應以起訴書記載之犯罪事實為準，並不受起訴所引
法條之拘束。本件起訴書犯罪事實欄記載：…被告明知林楓盛所
提出面額一千五百萬元，發票人為林楓盛之本票一張，林楓盛之
父丙○○並不知情，竟夥同與其有犯意聯絡姓名年籍不詳之成年
人，由該成年人在此本票上偽造丙○○署名、印文，由被告在本
票之面額及丙○○姓名上捺印其指紋，再交付張錫章及許金盛以
供擔保，係犯刑法第二百零一條第一項偽造有價證券罪，其偽造
有價證券後持以行使，行使之低度行為為偽造之高度行為所吸收
等語。顯見起訴事實已包括被告「行使」偽造有價證券罪在內。
然原判決就已起訴之被告「行使」偽造丙○○有價證券部分，未
予論述、裁判，有已受請求之事項未予判決之違法。四、被告於
偵查中多次供稱：許金盛及張錫章都知道林楓盛的父親丙○○對
於開本票一事並不知情，…張錫章等要求林楓盛蓋指紋，…林楓
盛要我幫忙，我就蓋我的指紋；當時大家只認為這是形式上的保
障，所以沒經過丙○○同意就寫這張本票；張錫章拿出一張空白
本票交林楓盛，隔天林楓盛把那張寫有丙○○名字、身分證號碼
、地址、印章及金額並蓋有公司大、小印的本票帶到許金盛家交
給張錫章，當時張錫章提出說本票怎麼沒蓋指紋，張錫章要林楓
盛蓋他的指紋，但是林楓盛不敢蓋，就把本票交給我，請我幫忙
蓋我的指紋，我就在該本票上蓋我的指紋，之後再將本票交還給
張錫章，他們三人均知悉丙○○未同意當發票人這件事等語（七
八六號偵卷第十五、二十一、三十頁）。如果無訛，被告已知道
丙○○未同意當發票人，猶在該本票上丙○○為共同發票人處按
捺自己之指紋，再持交張錫章，該指紋經內政部警政署刑事警察
局鑑定結果，亦確認為被告左手拇指指紋，則被告按捺自己指紋
偽為丙○○指紋之行為，是否確認本票為丙○○本人簽發之意？
其後再將該本票交付予張錫章持有，能否謂非行使偽造有價證券
？亦非毫無研酌之餘地。以上或係上訴意旨所指摘，或為本院得
依職權調查之事項，應認原判決有撤銷發回更審之原因。
據上論結，應依刑事訴訟法第三百九十七條、第四百零一條，判
決如主文。
中    華    民    國  九十七  年    九    月   十八   日
                      最高法院刑事第十二庭
                          審判長法官  石  木  欽
                                法官  陳  世  淙
                                法官  洪  佳  濱
                                法官  呂  丹  玉
                                法官  段  景  榕
      本件正本證明與原本無異
                                      書  記  官
中    華    民    國  九十七  年    九    月  二十四  日
                                                      v


司法院資訊處製作；財團法人民間司法改革基金會備份。
